ACORDAO-COMPLETO-2544026

ACÓRDÃO 4551/2022 ATA 28/2022 - PRIMEIRA CÂMARA

VISTOS, relatados e discutidos estes autos de aposentadoria concedida pela Universidade Federal de Minas Gerais,
ACORDAM os Ministros do Tribunal de Contas da União, reunidos em sessão da Primeira Câmara, diante das razões expostas pelo Relator, com fundamento nos arts. 71, inciso III, da Constituição Federal, 1º, inciso V, 39, inciso II, e 45 da Lei 8.443/1992, em:
9.1. considerar ilegal o ato de aposentadoria de interesse da sra. Dayse Lucidi Jardim Ramos, recusando seu registro;
9.2. dispensar o ressarcimento das quantias indevidamente recebidas, em boa-fé, pela interessada, consoante o Enunciado 106 da Súmula de Jurisprudência deste Tribunal;
9.3. determinar à Universidade Federal de Minas Gerais que:
9.3.1. faça cessar, no prazo de 15 (quinze) dias, contado a partir da ciência desta deliberação, os pagamentos decorrentes do ato impugnado, sob pena de responsabilidade solidária da autoridade administrativa omissa, consoante disposto nos arts. 71, inciso IX, da Constituição Federal e 262 do Regimento Interno desta Corte;
9.3.2. dê ciência desta deliberação à sra. Dayse Lucidi Jardim Ramos, alertando-a de que o efeito suspensivo proveniente da interposição de eventuais recursos, caso não providos, não a exime da devolução dos valores indevidamente percebidos após a notificação;
9.3.3. envie a esta Corte de Contas, no prazo de 30 (trinta) dias, por cópia, comprovante de que a interessada teve ciência desta deliberação;
9.4. esclarecer à unidade de origem, com supedâneo no art. 262, § 2º, do Regimento Interno do TCU, que a concessão considerada ilegal poderá prosperar mediante a emissão e o encaminhamento a este Tribunal de novo ato concessório, escoimado da irregularidade apontada nestes autos.

Apreciação, para fins de registro, de aposentadoria concedida pela Universidade Federal de Minas Gerais.

Primeira Câmara

Universidade Federal de Minas Gerais.

3. Interessada: Dayse Lucidi Jardim Ramos (XXX.282.226-XX).

13.1. Ministros presentes: Walton Alencar Rodrigues (Presidente), Benjamin Zymler (Relator), Vital do Rêgo e Jorge Oliveira.
13.2. Ministros-Substitutos presentes: Augusto Sherman Cavalcanti e Weder de Oliveira.

BENJAMIN ZYMLER

Adoto como relatório, com os ajustes de forma pertinentes, a instrução elaborada no âmbito da Secretaria de Fiscalização de Integridade de Atos e Pagamentos de Pessoal e de Benefícios Sociais (Sefip) , a qual contou com a anuência dos dirigentes da unidade técnica e do representante do Ministério Público nos autos:
"INTRODUÇÃO
Trata-se de ato de aposentadoria, submetido, para fins de registro, à apreciação do Tribunal de Contas da União (TCU) , de acordo com o art. 71, inciso III, da Constituição Federal. O ato foi cadastrado e disponibilizado ao TCU por intermédio do Sistema e-Pessoal, na forma dos arts. 2º e 4º da Instrução Normativa TCU 78/2018.
O ato deste processo pertence à Universidade Federal de Minas Gerais.
EXAME TÉCNICO
Procedimentos aplicados
Os procedimentos para exame, apreciação e registro de atos de pessoal encontram-se estabelecidos na Instrução Normativa TCU 78/2018 e na Resolução TCU 206/2007.
....................................................................................................................................................................
	Exame das Constatações
Ato: 80691/2021 - Inicial - Interessado (a) : DAYSE LUCIDI JARDIM RAMOS
Parecer do Controle Interno: considerar o ato legal. 
Constatação e análise: 
0. Rubrica '10288 - DECISAO JUDICIAL N TRAN JUG AT (Decisão judicial - Outros) ' - R$ 24,68.
	Análise da Equipe Técnica: ilegal
Pagamento de rubrica com amparo em decisão judicial. Verifica-se que se trata da diferença de enquadramento que ficou assegurada pelo artigo 5º do Decreto nº 95.689/1988. 
Vale ressaltar o que diz o artigo 5º do referido Decreto: 'Cessa, a partir de 1º de janeiro de 1988, o pagamento de qualquer remuneração ou vantagem que vinham sendo percebidas em conformidade com o Plano Único de Classificação e Retribuição de Cargos e Empregos, instituído na conformidade da Lei nº 5.645, de 10 de dezembro de 1970, alcançado pelo disposto no art. 3º e seguintes da Lei nº 7.596, de 10 de abril de 1987'. 
O artigo 48 do Decreto nº 94.664/1987, que regulamentou a Lei nº 7.596/1987, dispôs que, no caso de enquadramento do PUCRCE resultar remuneração inferior àquela que o servidor vinha percebendo, a diferença seria mantida como vantagem pessoal, a ser absorvida nas subsequentes progressões. O parágrafo único do mencionado artigo consignava que a referida vantagem não se incorporaria ao salário.
O quadro resumo de ocorrências e, quando for o caso, o detalhamento da norma legal e da jurisprudência para a inconsistência acima elencada encontra-se no anexo II dessa instrução. 
Encaminhamento do ato: 
Considerar ILEGAL e recusar registro do ato inicial de aposentadoria de DAYSE LUCIDI JARDIM RAMOS do quadro de pessoal da Universidade Federal de Minas Gerais, com base nos arts. 71, inciso III, da Constituição Federal, 1º, inciso V, e 39, inciso II, da Lei 8.443/1992 e 260, § 1º, do Regimento Interno. 
....................................................................................................................................................................
CONCLUSÃO
A abrangência e a profundidade das verificações levadas a efeito fundamentam convicção de que o ato 80691/2021 pode ser apreciado pela ilegalidade, em razão das irregularidades apontadas no item Exame das Constatações desta instrução, que representam afronta à legislação e à jurisprudência de referência.
PROPOSTA DE ENCAMINHAMENTO
Ante o exposto, com fundamento nos arts. 71, inciso III, da Constituição Federal, 1º, inciso V, e 39, incisos I e II, da Lei 8.443/1992 e 260 do Regimento Interno do Tribunal de Contas da União, propõe-se: 
considerar ILEGAL e recusar registro do ato inicial de aposentadoria de DAYSE LUCIDI JARDIM RAMOS do quadro de pessoal da Universidade Federal de Minas Gerais;
com fulcro no art. 262, caput, do Regimento Interno deste Tribunal, determinar à Universidade Federal de Minas Gerais que: 
emita novo ato, livre da irregularidade ora apontada, em substituição ao ato de aposentadoria de DAYSE LUCIDI JARDIM RAMOS, submetendo-o a nova apreciação por este Tribunal, na forma do artigo 260, caput, também do Regimento;
informe o teor do acórdão que vier a ser prolatado, encaminhando ao TCU, no prazo de trinta dias, comprovante da data de ciência pelo (a) interessado (a) , nos termos do art. 4º, § 3º, da Resolução TCU 170/2004;
dispense a devolução dos valores indevidamente recebidos de boa-fé até a data da ciência, pela Universidade Federal de Minas Gerais, do acórdão que vier a ser proferido, com base no Enunciado 106 da Súmula da Jurisprudência do TCU;
dê ciência, no prazo de quinze dias, contados da notificação, do inteiro teor desta deliberação (a) o interessado (a) , alertando-o (a) de que o efeito suspensivo proveniente da interposição de eventuais recursos junto ao TCU não o (a) exime da devolução dos valores percebidos indevidamente, caso o recurso não seja provido;
faça cessar todo e qualquer pagamento relativo ao ato impugnado de DAYSE LUCIDI JARDIM RAMOS, no prazo máximo de quinze dias, contados da ciência da decisão deste Tribunal, sob pena de ressarcimento das quantias pagas após essa data pelo responsável."
É o relatório.

não há.

Procurador Júlio Marcelo de Oliveira.

APOSENTADORIA. INCLUSÃO NOS PROVENTOS, DE FORMA DESTACADA, DE PARCELA ALUSIVA À DIFERENÇA DE ENQUADRAMENTO PREVISTA NO DECRETO 95.689/1988, HÁ MUITO INTEGRADA À ESTRUTURA REMUNERATÓRIA ORDINÁRIA DO CARGO DE ORIGEM DA BENEFICIÁRIA. ILEGALIDADE. NEGATIVA DE REGISTRO. DETERMINAÇÕES.

APOSENTADORIA (APOS)

Secretaria de Fiscalização de Integridade de Atos e Pagamentos de Pessoal e de Benefícios Sociais (Sefip).

Em exame, a aposentadoria da sra. Dayse Lucidi Jardim Ramos, ex-servidora da Universidade Federal de Minas Gerais (UFMG) .
2.	Instruindo o feito, a Secretaria de Fiscalização de Integridade de Atos e Pagamentos de Pessoal e de Benefícios Sociais (Sefip) propugna a negativa de registro do ato em face da inclusão, no benefício previdenciário, de parcela alusiva à diferença de enquadramento prevista no Decreto 95.689/1988, supostamente amparada por sentença judicial.
3.	O Ministério Público, em cota simples, põe-se de acordo.
4.	Acompanho os pareceres.
5.	Na decisão que daria amparo ao pagamento, ainda hoje, da vantagem inquinada, o juízo, aludindo à decadência estabelecida na Lei 9.784/1999 e ao princípio da segurança jurídica, houve por bem determinar à UFMG que "restabeleça a forma de cálculo da vantagem pessoal paga à autora sob a rubrica 'VANT PES ART 5 DEC 95689/88 AT', bem como se abstenha de efetuar qualquer desconto a título de reposição ao erário" (processo 2010.38.00.008282-2; 22ª vara federal de Belo Horizonte; peça 3, p. 15) .
6.	Essa decisão, de caráter liminar, foi confirmada no mérito e aguarda, desde 2011, o julgamento, pelo Tribunal Regional Federal da 1ª Região (TRF-1) , da apelação à época apresentada pela UFMG.
7.	Pois bem, é certo que a ordem judicial - proferida em 2010 e ratificada, como dito, em 2011 -, enfatizando a inércia da universidade no cumprimento tempestivo da legislação de regência, obrigava a administração, naquele contexto, a retroceder no seu intuito de suprimir dos rendimentos da servidora a indigitada "diferença". 
8.	Contudo, em momento algum a parcela teve sua natureza transmudada. Em momento algum o Poder Judiciário estabeleceu que a "diferença de enquadramento" - instituída com o objetivo específico de evitar o decesso remuneratório dos servidores com a implantação do Plano Único de Classificação e Retribuição de Cargos e Empregos (PUCRCE) , conforme disposto nos arts. 5º, § 2º, do Decreto 95.689/1988 e 3º da Lei 7.995/1990 - teria se tornado vantagem de caráter perpétuo, indene de modificação ao longo do tempo mesmo em face do advento de novas estruturas remuneratórias.
9.	Na realidade, apenas se decidiu, na ocasião, que, em nome da estabilidade de vencimentos e da segurança jurídica, a parcela não poderia ser subitamente retirada da remuneração da beneficiária.
10.	Aqui, realçando, mais uma vez, que o excedente remuneratório pago pela universidade a seus servidores jamais perdeu seu caráter original de vencimento/provento, observo que a Lei 10.302/2001, que estipulou nova estrutura remuneratória para os cargos técnico-administrativos das instituições federais de ensino (caso da sra. Dayse Lucidi Jardim Ramos, cuja aposentadoria ora se aprecia) , expressamente dispôs (ênfase acrescentada) :
"Art. 1o Os vencimentos dos cargos e empregos dos servidores técnico-administrativos e técnico-marítimos ativos e inativos e dos pensionistas das instituições federais de ensino vinculadas ao Ministério da Educação, de que trata a Lei no 7.596, de 10 de abril de 1987, ressalvados os de professor de 3o grau, de professor de 1o e 2o graus e dos integrantes da área jurídica abrangidos pela Medida Provisória nº 2.229-43, de 6 de setembro de 2001, passam a ser os constantes do Anexo a esta Lei, a partir de 1o de janeiro de 2002.
Art. 2o O estabelecido no art. 1o aplica-se também aos cargos redistribuídos para as instituições federais de ensino, bem como aos empregos, não enquadrados no Plano Único de Classificação e Retribuição de Cargos e Empregos - PUCRCE, até a data de publicação desta Lei.
§ 1º Ficam enquadrados no PUCRCE, a partir de 1o de janeiro de 2002, os servidores ocupantes de cargos efetivos de que trata o caput.
§ 2º O enquadramento observará as normas pertinentes ao PUCRCE.
§ 3º A diferença que se verificar entre a remuneração percebida e aquela a que os servidores passarem a fazer jus após o enquadramento será assegurada como vantagem pessoal nominalmente identificada, a ser absorvida por ocasião do desenvolvimento no cargo.
§ 4º A vantagem pessoal de que trata o § 3º estará sujeita exclusivamente à atualização decorrente de revisão geral da remuneração dos servidores públicos federais".
11.	Ora, se essa Lei concedeu expressivo aumento de valor, a título de reestruturação remuneratória, para o vencimento básico dos cargos técnico-administrativos da instituição, pelo menos desde sua edição não mais subsistia nenhum fundamento jurídico ou lógico para a manutenção - na composição dos novos vencimentos/proventos - de parcelas compensatórias referentes, precisamente, a diferenças de vencimento básico havidas no longínquo ano de 1988. A única possibilidade de conservação em destacado das parcelas seria na hipótese de eventual redução salarial, o que, ainda assim, faria incidir, na espécie, o comando expresso no § 3º de seu art. 2º.
12.	É consabido que, em nosso ordenamento jurídico, não existe direito adquirido a regime de vencimentos. São inúmeros os julgados do Supremo Tribunal Federal (STF) nesse sentido:
"É firme a jurisprudência do STF no sentido de que a garantia do direito adquirido não impede a modificação para o futuro do regime de vencimentos do servidor público. Assim, e desde que não implique diminuição no quantum percebido pelo servidor, é perfeitamente possível a modificação no critério de cálculo de sua remuneração" (RE 241.884/ES, Relator Ministro Sepúlveda Pertence, DJ de 12/9/2003) .
13.	Assim situada a matéria, observo que, mesmo depois da sentença de mérito proferida no aludido processo 2010.38.00.008282-2 (maio de 2011) - como dito, no aguardo do julgamento, pelo TRF-1, do recurso interposto da UFMG -, os proventos da sra. Dayse Lucidi Jardim Ramos sofreram expressiva majoração, sempre em decorrência da implantação de novas estruturas retributivas.
14.	Em maio de 2011, por exemplo, quando prolatada a sentença de mérito, a remuneração de caráter permanente da ex-servidora (incluindo a "diferença de enquadramento") somava R$ 3.601,60; em maio de 2016, cinco anos depois, essa mesma remuneração (agora, excluindo a "diferença de enquadramento") totalizava R$ 4.894,90.
15.	Vê-se, pois, que, na forma da lei, mesmo tomando como termo a quo - para fins de absorção - a data da sentença de mérito favorável à interessada, a "diferença de enquadramento" há muito foi integrada aos vencimentos ordinários de seu cargo de origem, sendo antijurídico seu pagamento em destacado.
16.	Independentemente dessas razões, no entanto, o fato é que a extensão dos efeitos da sentença judicial a proventos de inatividade, como se verifica na espécie, simplesmente não poderia ter sido realizada, haja vista a substancial distinção entre as situações jurídicas de servidores ativos e inativos. A decisão proferida pelo STF no MS 28.604/DF é esclarecedora (o destaque não consta do original) :
"[...] 
PROVENTOS DA APOSENTADORIA - URPs - DECISÃO JUDICIAL - ALCANCE. O título judicial há de ter o alcance perquirido não só quanto à situação jurídica do beneficiário - servidor -, mas também ao fato de envolver relação jurídica de ativo, e não de inativo. 
[...]"
17.	Nesse decisum, afirmou o Supremo que o título judicial favorável ao impetrante alcançava exclusivamente seus vencimentos (ou seja, sua remuneração na atividade) , sem repercussão, portanto, em seus futuros proventos de aposentadoria (benefício de caráter previdenciário) . Para que não fiquem dúvidas a respeito, permito-me reproduzir excerto das razões do relator, Ministro Marco Aurélio:
"Inicialmente, consigne-se que o título executivo judicial evocado não dirimiu controvérsia sobre proventos da aposentadoria. Ficou restrito a vencimentos dos impetrantes. [...] Logo, não cabe vislumbrar relevância da causa de pedir, no que direcionada a reconhecer-se a repercussão a ponto de alcançar proventos da aposentadoria cujo exame final, sob o ângulo da legalidade administrativa, incumbe ao Tribunal de Contas."
18.	A mesma compreensão foi externada pelo Ministro Gilmar Mendes, que, em decisão monocrática proferida no MS 30.725, anotou:
"Nesse sentido, a coisa julgada deveria ser invocada, a princípio, para efeitos de pagamento de vencimentos, o que não significa, necessariamente, que essa proteção jurídica se estenda, desde logo, para o cálculo dos proventos, o qual deve ser analisado caso a caso, sob pena de reconhecer-se a perpetuação de um direito declarado a ponto de alcançar um instituto jurídico diverso: o instituto dos proventos."
19.	Ilegal, pois, na forma em que se apresenta, a concessão.
	Diante do exposto, voto no sentido de que o Tribunal adote a deliberação que ora submeto a este Colegiado.
TCU, Sala das Sessões Ministro Luciano Brandão Alves de Souza, em 16 de agosto de 2022.
BENJAMIN ZYMLER 
Relator